---
title: "Was uns am Laufen hält: Vorhersagen von Bewegungsadhärenz durch Affekt und Attributionsstile"
shorttitle: "Affekt, Attribution und Bewegungsadhärenz"
author:
  - name: Enno Winkler
    corresponding: false
    orcid: 0000-0000-0000-0001
    email: janedoe@generic.edu
    affiliations:
      - name: Fernuniversität Hagen
        department: Lehrgebiet Gesundheitspsychologie, Externer Betreuer Dr. Sascha Leisterer (Humboldt-Universität zu Berlin)
        address: 1234 Capital St.
        city: New York
        region: NY
        country: USA
        postal-code: 12084-1234
author-note:
  status-changes: 
    affiliation-change: ~
    deceased: ~
  disclosures:
    study-registration: ~
    data-sharing: ~
    related-report: ~
    conflict-of-interest: ~
    financial-support: ~
    gratitude: ~
    authorship-agreements: ~
abstract: "This document is a template."
keywords: [keyword1, keyword2, keyword3]
bibliography: bibliography.bib
lang: de
format:
 #apaquarto-html: default
 apaquarto-docx: default
 #apaquarto-typst: 
   #keep-typ: true
  #apaquarto-pdf:
    # Can be jou (journal), man (manuscript), stu (student), or doc (document)
    #documentmode: man
    #keep-tex: true
knitr: 
  opts_chunk: 
    message: false
    warning: false
project:
     execute-dir: project
---

```{r}
#| echo: false
#| eval: true 
if (!requireNamespace("xfun", quietly = TRUE)) {
  install.packages("xfun")
}
if (!requireNamespace("knitr", quietly = TRUE)) {
  install.packages("knitr")
}
if (!requireNamespace("rmarkdown", quietly = TRUE)) {
  install.packages("rmarkdown")
}
library(xfun)
source(magic_path("Functions_and_Packages.R"))
source(magic_path("Import+Bereinigung.R"))
source(magic_path("Values+Tables.R")); source(magic_path("Graphs.R"))
```

Die Empfehlungen zu regelmäßiger physischer Aktivität [PA, @caspersen1985physical] der WHO [@WHO2010] werden von nur etwa 26% der erwachsenen Bevölkerung in Deutschland in Bezug auf Muskel- und Ausdauertraining erreicht [@RKI_2022]. Das hat großen gesundheitlichen und finanziellen Schaden zur Folge. @Ding2016 gingen der Frage nach, welche Kosten sich jährlich und weltweit durch Produktivitätsausfälle und Behandlungskosten als Folge von Inaktivität ergeben. Als Endergebnis nennen die Autor:innen, dass der Gesamtbetrag einer konservativen Schätzung nach zwischen 19 und 182 Milliarden, einer weniger konservativen Schätzung nach allerdings zwischen 47 und 339 Milliarden Dollar liegt. Dabei sind die gesundheitlichen Vorteile von PA ermutigend. Menschen, die ein relativ hohes Niveau an PA berichten, zeigen eine deutlich reduzierte Mortalität [@Warburton2006]. Auch Studien mit direkten Messmethoden kommen zu diesem Ergebnis. So fanden @Myers2004 in einer Analyse der Trainingskapazität von Männern im fortgeschrittenen Erwachsenenalter eine um etwa 20% reduzierte Mortalität pro Zuwachs des Aktivitätsniveaus um ein metabolisches Äquivalent. Eine Erklärung dafür ist, dass aktivere Individuen seltener an chronischen Krankheiten erkranken. @Lee2012 berichten in einer Meta-Analyse, dass die Krankheitslast von Herz-Kreislaufkrankheiten, Krebs und Diabetes bei Inaktivität um 6-10% erhöht ist und dass damit eine um mehr als ein halbes Jahr verkürzte durchschnittliche Lebenserwartung einhergeht. Körperliche Aktivität bringt auch Vorteile für die psychische Gesundheit. Das geschieht sowohl durch die Veränderung physiologischer als auch psychologischer Zustände im Körper [@Mikkelsen2017]. Einschränkend ist anzumerken, dass sich eine solche Wirkung nicht immer zeigt. Beispielsweise zeigt sich PA effektiv in der Behandlung, nicht aber in der Prävention von Depression [@Carter2016; @Paluska2000].

Der Fokus von Studien zur Bewegungsförderung lag bisher auf Interventionen, die inaktive Personen dazu ermutigen, sich mehr zu bewegen und auf der Adhärenz zu solchen Interventionen [siehe z.B. @Gillison2009]. Weniger Studien befassten sich mit der Frage, welche Faktoren die Aufrechterhaltung einer Bewegungsgewohnheit von Personen, die bereits gewohnheitsmäßig aktiv sind, beeinflussen [z.B. @Stetson2005]. Das Rückfallpräventionsmodell (Relapse Prevention Model, @Marlatt1984) könnte einen geeigneten Rahmen zur Untersuchung dieser Fragestellung darstellen.

# Theorie

## Physische Aktivität und Bewegung

Physische Aktivität (physical activity [PA]), auch *körperliche Aktivität* [z.B. @Krug2013] wird in vielen Definitionen als mechanistisch verstanden. So definiert @caspersen1985physical physische Aktivität als jedwede Aktivität der Skelettmuskeln, die einen Energieumsatz zur Folge hat. Andere Autor:innen unterscheiden sich in der Definition von physischer Aktivät in den Bedeutungsnuancen. So spezifizieren beispielsweise @hollmann2009sportmedizin, dass die Aktivität in einer *Steigerung* des Energieumsatzes resultieren muss, um als PA zu gelten. Zweifelsohne sind klare und einfache Definitionen essenziell für den wissenschaftlichen Zugang zu diesem Phänomen. @Piggin2020 argumentiert jedoch, dass diese reduktionistische Auffassung von PA wird dem komplexen Erleben und Verhalten im Zusammenhang mit physicher Aktivität nicht gerecht wird und steht einer ganzheitlichen Betrachtung im Wege steht. Das ist auch im Einklang mit dem Biopsychosozialen Ansatz \[\[\[LIT\]\]\]. Um den Zusammenhang psychischer Phänomene (Affekt, Attribution) mit PA in dem Kontext der Gesundheitsförderung zu diskutieren, übernehme ich daher die Definition von @Piggin2020: "Physical activity involves people moving, acting and performing within culturally specific spaces and contexts, and influenced by a unique array of interests, emotions, ideas, instructions and relationships." (S. 5).

Bewegungsadhärenz (exercise adherence, z.B. [@Mcauley1994]) beinhaltet das Einhalten von selbst-oder fremdgesetzten Zielen im Zusammenhang mit PA [@Buckworth2007] und hat in der Regel das Ziel der Bewegungsförderung in einem gesundheitlichen Kontext [@Ainsworth2020].

## Affekt



In dieser Arbeit

-   Definition PA

-   Gesundheitliche Vorteile PA

-   Empfohlene PA

-   Sportmangel Prävalenz

-   Zusammenhang Bewegungsmangel - Krankheiten

-   Messmethoden allgemein –\> Vorteile von Session RPE

## Attribution

## Das Rückfallmodell

Das Rückfallmodell von @Marlatt1984 beleuchtet die Mechanismen der Aufrechterhaltung von Gesundheitsverhalten und ist auch im Kontext von Sport und Bewegung erklärungsmächtig [@Marcus1997]. Das Modell wurde in Bezug auf Populationen mit bewegungsarmer Lebensweise [@Marcus1993; @Martin1984]; und bereits aktive Populationen [@Stetson2005] angewendet. Innerhalb dieses Modells ist die wichtige Rolle der Selbstwirksamkeit bereits gut untersucht, in Bezug auf andere Variablen ist die Studienlage allerdings noch dünn [@Amireault2013]. @Marlatt1984 erklären in ihrem Modell, dass Rückfälle vor allem durch den Umgang mit Hochrisikosituationen erklärt werden können. Dabei sei negatives Gefühlserleben der häufigste Auslöser einer Hochrisikosituation. Ob es nun zu einem Aussetzer oder zu einen kompletten Rückfall kommt, hängt zudem laut des Modells von @Marlatt1984 wesentlich von der Ursachenzuschreibung auf das vergangene Verhalten ab, und zwar sollte sich eine internal-variable Kontrollüberzeugung positiv auswirken. Wenn negatives Gefühlserleben und eine undienliche Attribution nach einem Ausrutscher häufiger zu Rückfällen fühlen, dann sollten ein tendenziell negatives Affekterleben und ein external - stabiler Attributionsstil schlechtere Trainingsadhärenz und mehr Rückfälle vorhersagen.

## Hypothesen und Forschungsfrage

# Methode

## Instrumente

*Session RPE*

Die Session Rate of Perceived Exhaustion [Sessionn-RPE, @Foster2001] misst die wahrgenommene körperliche Belastung einer Trainingseinheit auf einer Skala von 0-10. Das Item lautet "How was your workout?" und die Skala soll etwa 30 Minuten nach Beenden des Trainings ausgefüllt werden. Auf den Stufen ß-5 ist jeder Wert beschriftet (0 = Rest, 1 = Very, Very Easy; 2 = Easy; 3 = Moderate; 4 = Somewhat hard; 5 = Hard). Auf den Stufen 6-10 sind nur Stufe 7 (Very Hard) und der Maximalwert (10 = Maximum) beschriftet. Diese Methode der Messung der Trainingsintensität wurde vielfach validiert [@Foster2021]. Die Übereinstimmung mit Messungen der Herzfrequenz bei vielen verschiedenen Arten von Sport ist hoch [@Foster2001; @Day2004]. 

*Attributionsstil*


[@Peterson1982]

*Positive and Negative Affect Scale (PANAS)*

Die Positive and Negative Affect Scale (Panas, [@Watson1988])

## Stichprobe:

[[simr::powerSim]]

Um ein aussagekräftiges Modell zu bekommen, wird eine Korrelation von 0,5 empfohlen [LIT]. Basierend auf einer Poweranalyse mit 1 – β = `r round (pwr_result$power, 2)`, α = `r round (pwr_result$sig.level, 2)`, und *r* = `r round (pwr_result$r, 1)` ergab sich eine ideale Teilnehmerzahl von `r round (pwr_result$n, 0)`. *N* = `r raw_data_n` Fälle ergaben sich in dem Rohdatensatz. *n* = `r raw_data_n - filtered_n` wurden von der Analyse und weiteren Befragungen ausgeschlossen, weil sie angaben, nicht an einem systematischen Trainings- oder Bewegungsprogramm teilzunehmen.


Daten von aktiven, erwachsenen Freizeitsportler:innen (Alter ± Standardabweichung: 35.85 ± 12.89 Jahre; 6 weiblich; 12 männlich; 3 divers) liegen bereits aus dem Forschungsprojekt vor. Die deskriptiven Statistiken zu den demografischen Daten sind in Tabelle 1. 

**Tabelle 1**

*Tabelle der Absoluten und Relativen Häufigkeiten Demografischer Variablen in der Stichprobe*
```{r}
demographicstable
```
*Hinweis: Die Sportarten wurden in einer offenen Frage erfragt. Eine männliche Person gab zwei Sportarten an — Kraftsport und Laufen. Es wurde hier die erste Antwort (Kraftsport) gezählt. Vier Personen gaben keine demographischen Daten an (N= *

Die Teilnehmenden waren durchschnittlich `r descriptives_list$Age_mean` alt (*SD* = `r descriptives_list$Age_sd`)

## Durchführung:

Die Freizeitsportler:innen berichteten vor der Studie ihr generelles Affekterleben innerhalb der letzten zehn Tage mit der Positive and Negative Affect-Scale (PANAS) von @Watson1988. Der Prä-Test enthielt außerdem die Skala von @Peterson1982 zum Attributionsstil und die Items zu demografischen Daten.

Darauf folgte die Trainingsphase, in der die Trainierenden über einen Zeitraum von maximal zwei Monaten sechs Trainingseinheiten dokumentieren sollten. In den Befragungen dazu wurde nach einer Trainingseinheit die wahrgenommene Trainingsintensität mithilfe des Session-RPE-Fragebogens von @Foster2021 erfasst. Nach jeder Trainingseinheit wurde der Affekt mit der PANAS erhoben. Außerdem wurde das Kilometerziel sowie die Dauer des Laufs und die tatsächlich erreichten Kilometer erfasst. Bezüglich des Vorgehens beim Verfassen der Arbeit ist ein Zeitplan am Ende des Dokuments angehängt. [@Amireault2013]



# Ergebnisse

::: landscape

**Tabelle 2**

*Korrelationstabelle der gemittelten durchschnittlichen Werte aus den Werten der einzelnen Sessions*
```{r apatb-korrelationstabelle}

ave_corr_table

```
Hinweis: *p < 0.05; **p < 0.01
:::

# Diskussion

# Literaturverzeichnis

<!-- References will auto-populate in the refs div below -->

::: {#refs}
:::

# Anhang
